臺灣士林地方法院民事判決　九十一年度簡上字第一一七號
　　上　訴　人　甲○○
　　被上訴人　　乙○○○
右當事人間請求確認本票債權不存在事件，上訴人對於中華民國九十一年四月三十日
本院士林簡易庭九十一年度士簡字第三五三號第一審判決提起上訴，本院判決如左：
    主  文
上訴駁回。
第二審訴訟費用由上訴人負擔。
    事  實
甲、上訴人方面：
一、聲明：
  (一)原判決廢棄。
  (二)確認被上訴人對上訴人就台灣士林地方法院九十一年度票字第三五六號民事裁定
    所示本票三紙（如附表，以下稱系爭本票），金額共新台幣（以下同）八萬元之
    債權不存在。
二、陳述：除與原審判決書所載者相同茲予引用外，補稱：
  (一)依據民法第七十二條規定，法律行為背於公共秩序或善良風俗者，無效。賭博為
    法令所禁止之行為，其因該行為所生債之關係，為無請求權，縱經雙方同意變更
    為新債，亦屬脫法行為，仍不能因之而取得請求權。
  (二)本件訴外人廖胡美妹為被上訴人之姑姑，於八十八年十一月間帶上訴人至被上訴
    人處賭博，並非上訴人主動偕同到場，該處為職業賭場，並非家庭式之休閒牌局
    ，而被上訴人每次抽頭三百元，並每週六、日均有賭博及抽頭，上訴人於原審聲
    請訊問上訴人之妻周楊紗，亦未獲採取，實於法有違。
  (三)系爭本票三紙及經退票之支票二紙，均係上訴人賭輸被上訴人三萬五千元及廖胡
    美妹亦賭輸上訴人五萬五千元後，以舊債換新債予以抵償賭債轉讓債務而來，而
    上訴人前向廖胡美妹借款四十萬元，而積欠廖胡美妹利息五萬五千元，故而將賭
    博債務轉由上訴人承擔，即均屬賭債欠款，而嗣後上訴人業已清償其中之一萬元
    。縱該欠款係向被上訴人所借，亦均賭輸給被上訴人之夫，故該欠款仍應認為係
    屬賭債，被上訴人主張係借款，純屬誤會。且被上訴人之夫逼令上訴人如不另簽
    本票三紙，該二紙支票即不退還，上訴人不得已方才簽發系爭三紙本票。是上開
    支票二紙及本票三紙均為因賭債而書立之票據，應屬無效，原審認被上訴人係本
    於正當權源而取得，認定事實顯有違誤，又未傳訊證人廖胡美妹、周楊紗及斟酌
    全辯論意旨，遽為上訴人敗訴之判決，有判決不適用法規或適用不當之違法。
三、證據：援用原審之立證方法，並聲請訊問證人周楊紗、廖胡美妹、徐文東。
乙、被上訴人方面：
一、聲明：如主文第一項所示。
二、陳述：除與原審判決書所載者相同茲予引用外，補稱：
  (一)上訴人係自行偕同廖胡美妹至被上訴人住處參與牌局，因苦無現款而向被上訴人
    借款三萬五千元，結果輸給同桌之數人。當時上訴人攜帶其妻之支票向被上訴人
    借款，嗣退票後，被上訴人受其請託將退票返還改以本票代替，惟到期皆不付款
    。
  (二)被上訴人與配偶乃重殘夫妻，並無能力脅迫上訴人簽發本票及開設賭場，被上訴
    人之好友親戚雖曾至被上訴人處玩牌，但上訴人借錢之後參與賭局亦是事實，而
    上訴人取得借款後即任由其支配，並非被上訴人所得干涉。
  (三)上訴人亦自承積欠廖胡美妹五萬五千元，而因廖胡美妹亦積欠原告同額款項，遂
    由上訴人開立共計九萬元之支票作為還款，退票後復自願開具八萬元之本票及現
    款一萬元換取退票之支票，其借款事實明確，上訴人上訴主張乃將借款全部輸給
    被上訴人，實屬顛倒是非。
三、證據：援用原審之立證方法。
    理  由
一、本件上訴人起訴主張：上訴人於八十八年間經訴外人廖胡美妹誘至被上訴人住處
    ，以四色牌賭博財物，每次均由被上訴人夫婦輪流作莊，上訴人陸續賭輸三十餘
    萬元，並已清償大部分，惟仍欠九萬元，遂被逼令簽發支票各為三萬五千元及五
    萬五千元之支票各一紙，交付被上訴人抵債，嗣上開支票因存款不足而退票，被
    上訴人於八十九年三月十日又逼令上訴人還款，上訴人除償還現金一萬元外，另
    簽發金額各為一萬元、三萬五千元、三萬五千元，到期日均為八十九年三月三十
    日之本票三紙，交付被上訴人以舊債換新債抵償賭債，而無利息約定。而依據民
    法第七十二條規定，法律行為有背於公共秩序或善良風俗者，無效。因賭博而生
    之債權債務關係，應為無請求權，縱變更為他項債務，亦屬脫法行為，仍不能取
    得請求權，是本件上訴人因賭博而負擔債務，應屬無效，被上訴人執系爭支票向
    台灣士林地方法院聲請而經以九十一年度票字第三五六號裁定准許強制執行，顯
    然違背法令等情，而請求確認被上訴人對於上訴人就系爭本票之債權不存在。
二、被上訴人則以：被上訴人夫妻均為殘障人士，並無開設賭場之事實，上訴人參與
    休閒牌局，輸予同桌數人，輸錢後以其妻之支票持向被上訴人借款三萬五千元，
    上訴人前並已積欠廖胡美妹五萬五千元，適廖胡美妹亦積欠被上訴人同額借款，
    隨將債務轉由上訴人承擔，而由上訴人簽發各為三萬五千元及五萬五千元之支票
    各一紙，嗣屆期經提示後均遭退票，乃由上訴人清償一萬元現款後，另簽發系爭
    本票三紙共計八萬元交付被上訴人，是本件債權債務關係並非因賭博而發生，上
    訴人所為主張均與事實不符等語，資為抗辯。
三、本件上訴人確曾前往被上訴人住處參與賭博，上訴人前已因借貸關係積欠訴外人
    廖胡美妹五萬五千元，而上訴人曾以發票人為其妻周楊紗、金額共計為九萬元之
    支票二紙交付被上訴人，嗣經提示均因存款不足遭退票後，上訴人乃以現金一萬
    元及其本人所簽發如附表之系爭本票三紙交付被上訴人換回原交付之支票，被上
    訴人嗣後執系爭本票三紙向本院聲請而經以九十一年度票字第三五六號裁定准為
    強制執行等情，為兩造所不爭執，支票、退票理由單、本票、本院九十一年度票
    字第三五六號裁定等影本附卷可按，均堪認為真實。
四、本件爭執要點在於究竟系爭本票之原因債權是否確因賭博行為而直接發生，經查
    ：
  (一)賭博固為法令所禁止之行為，其因賭博而生之債權債務關係，固應認為係違反法
    令強制禁止規定及公序良俗而無效，並不能因此而取得請求權，惟所謂因賭博而
    發生之債權債務關係，雖不限於原來之法律關係，並包括債之變更之情形亦同應
    認為無效，然必係因該債權債務關係乃直接由於賭博行為而發生始足以當之。
  (二)本件上訴人於原審言詞辯論時已經自陳：因將現金輸光，而向被告的先生借錢開
    支票給他，沒有被強迫簽支票等語，是本件上訴人對於被上訴人所附系爭本票債
    務中之三萬五千元部分，乃係本於消費借貸之法律關係而發生，且被上訴人確已
    交付同額之借款，且並非遭逼迫方交付支票，已為上訴人於原審所是認，是因該
    筆款項而發生之債權債務關係，即非因賭博而直接發生，不能認為係屬賭債。
  (三)至另筆五萬五千元之款項，乃上訴人原已積欠廖胡美妹，而廖胡美妹亦積欠被上
    訴人同額款項，遂由上訴人為債務承擔，而併以共計九萬元之支票二紙交付被上
    訴人以為清償，上訴人雖主張廖胡美妹所以積欠被上訴人之款項亦係因賭博而發
    生云云，然此業經證人廖胡美妹到庭結證予以否認，而核與被上訴人抗辯所陳相
    符，是此部分款項，並無證據顯示與賭博有何關連存在，自非屬賭債，而不能認
    為當事人間之債權債務關係為無效。
  (四)上訴人聲請訊問證人周楊紗、廖胡美妹及徐文東為證，惟：
  (1)證人即上訴人之妻周楊紗到庭僅證稱：我沒有去賭博的地方，錢是如何借我不清
    楚，但是還錢的時候我有一起去，還了一萬元，他們（指被上訴人）說要簽了三
    張本票才能換回二張支票等語；而證人徐文東亦僅證稱：他（指上訴人）在一次
    吃飯的時候，告訴我說有開支票給被上訴人等等，所以他要我幫忙作證，開支票
    我沒有在場，賭博我去過兩次，但是都客滿，等要回去時才叫我回去，回去時我
    沒有看到什麼事，只是回去後聊天談起，我去時沒有參與賭博，我也不曉得上訴
    人是輸是贏，整個過程我沒有看到等語。是渠等所為證述，均不僅不足以證明上
    訴人主張本件系爭本票債權乃因賭博而發生，並係遭逼迫而簽發支票等情為實，
    且所知均係經上訴人轉述而得，並非出於自身聞見，亦不足以充為本件上訴人主
    張事實認定之有利證據。
  (2)再證人廖胡美妹到庭證稱：上訴人欠我五萬元，並開支票給我，我將支票轉給被
    上訴人，因為我也欠他五萬元。我欠被上訴人不是賭博的錢，上訴人欠我的錢是
    他借去繳貸款。我坐他的車子去被上訴人家要打牌，上訴人見了心動，就參與賭
    博，錢輸光了，就向被上訴人借了三萬元，他是賭輸了借錢再繼續賭等語，是其
    所為證述，適足以證明本件系爭本票債權並非因賭博而發生，而係基於消費借貸
    關係。
五、綜上所述，本件上訴人主張系爭本票債權是因賭博而發生云云，為不足採，被上
    訴人抗辯本件本票債權確因消費借貸關係而發生尚屬可信。是則上訴人執此主張
    被上訴人就系爭本票之債權不存在云云，自屬無據，其所為請求為無理由，不應
    准許，原審為上訴人敗訴之判決並無不合，上訴意旨指摘原判決不當，求予廢棄
    改判，為無理由，應予駁回。
六、據上論結，本件上訴為無理由，依民事訴訟法第四百三十六條之一第三項、第七
    十八條，判決如主文。
中　　　華　　　民　　　國　　九十一　　年　　 十一　　 月　　　十三　　日
                            臺灣士林地方法院民事第一庭
~B審判長法官　俞慧君
~B法　　　官　劉穎怡
~B法　　　官　蕭錫証
~F0
~T40
附表
編號一：發票日為八十九年三月十日、到期日為八十九年三月三十日、金額新台幣一
        萬元、發票人為甲○○、票號為０八七六二七號。
編號二：發票日為八十九年三月十日、到期日為八十九年三月三十日、金額新台幣三
        萬五千元、發票人為甲○○、票號為０八七六二八號。
編號三：發票日為八十九年三月十日、到期日為八十九年三月三十日、金額為新台幣
        三萬五千元、發票人為甲○○、票號為０八七六二九號
右為正本係照原本作成。
本判決不得上訴。
中　　　華　　　民　　　國　　九十一　　年　　 十一　　 月　　十八　　　日
~B法院書記官　楊錫芬
